【裁判字號】    95,台上,894
【裁判日期】    950504
【裁判案由】    損害賠償
【裁判全文】
最高法院民事判決              九十五年度台上字第八九四號
    上  訴  人  甲○○
    訴訟代理人  劉錦隆律師
    被 上訴 人  彰化商業銀行股份有限公司土城分公司
                        號
    法定代理人  乙○○
    訴訟代理人  王中平律師
上列當事人間請求損害賠償事件，上訴人對於中華民國九十四年
十二月六日台灣高等法院第二審更審判決（九十四年度上更(一)字
第七六號），提起上訴，本院判決如下：
    主  文
原判決關於命上訴人給付新台幣二百四十七萬六千元本息及該訴
訟費用部分廢棄，發回台灣高等法院。
其他上訴駁回。
第三審訴訟費用，關於駁回其他上訴部分，由上訴人負擔。
    理  由
本件被上訴人主張：第一審共同被告賴雪琴係訴外人三然貿易有
限公司（下稱三然公司）股東，於民國八十六年十二月二十七日
與伊簽具保證書，保證三然公司對伊所負之一切債務於新台幣（
下同）一億元限額內，與三然公司負連帶清償責任。詎自八十七
年十二月十六日起，三然公司因對伊約有五千五百五十九萬元之
債務陸續到期，同年月十八日乃向伊申請展期，經伊總行核准。
詎賴雪琴藉其為三然公司股東及與負責人林蘭芳係姻親（姑嫂）
關係之便，預悉三然公司財務周轉失靈，進而利用該公司申請展
期期間，與其妹甲○○即上訴人通謀虛偽意思表示，將其所有之
台北市○○區○○段四小段四六一號土地及坐落其上第一七九八
建號房屋（下稱系爭房地），辦理買賣移轉登記，並於八十八年
一月十八日辦妥登記，然於該買賣移轉登記前先將系爭房地與李
昌平共謀虛偽設定第三順位最高限額抵押權六百萬元，致伊取得
准予假扣押之民事裁定後，因受上訴人通謀虛偽買賣及設定抵押
權而未能為假扣押之執行。且上訴人於八十八年二月十日設定最
高限額抵押權予國泰世華商業銀行股份有限公司（下稱世華銀行
）貸款，迄九十四年十一月止尚有二百四十七萬六千元尚未清償
，伊之債權顯受有損害等情。爰依民法第一百八十四條第一項後
段、第一百八十五條、第二百十三條及第二百十五條規定，以先
位聲明求為命上訴人、賴雪琴就系爭房地以買賣為原因所為之所
有權移轉登記塗銷，並命上訴人與李昌平連帶給付伊二百八十六
萬元本息；另以備位聲明求為命上訴人與賴雪琴連帶給付伊五百
五十一萬元，並加計法定遲延利息之判決（被上訴人於第一審原
僅請求上訴人與賴雪琴連帶賠償六百萬元本息，迄更審前之原審
始追加上述先位聲明，並減縮第一審之賠償金額為五百五十一萬
元本息，改列為備位聲明。第一審駁回被上訴人之請求，被上訴
人聲明不服，更審前之原審駁回被上訴人之上訴及追加之訴；本
院之前審則將原審判決關於駁回被上訴人對上訴人、李昌平追加
之訴（先位聲明）與駁回被上訴人請求上訴人、李昌平連帶給付
五百五十一萬元本息之上訴（備位聲明）廢棄，駁回被上訴人其
餘上訴。原審審理後，命上訴人就系爭房地塗銷所有權移轉登記
，及命上訴人給付被上訴人二百四十七萬六千元本息；駁回被上
訴人其餘請求。被上訴人就其敗訴部分，未聲明不服）。
上訴人則以：伊與賴雪琴為姊妹關係，就系爭房地之移轉，並非
共謀脫產之虛偽買賣，被上訴人自無受有二百八十六萬元或五百
五十一萬元之損害。至被上訴人訴請塗銷系爭房地所有權移轉登
記部分，既已在其知悉系爭房地所有權移轉登記二年之後，且請
求賠償金錢與請求塗銷登記為不同之訴，被上訴人請求伊賠償金
錢，僅發生請求伊賠償金錢之時效中斷而已，並不使請求塗銷登
記之時效亦隨之中斷，該塗銷登記部分之請求權已罹於時效等語
，資為抗辯。
原審以：查本件賴雪琴為三然公司股東，於八十六年十二月二十
七日與被上訴人簽具保證書，保證三然公司對被上訴人所負債務
於一億元限額內，與三然公司負連帶清償之責。八十七年十二月
十六日起，三然公司對被上訴人之債務陸續到期，乃向被上訴人
申請展期，並於同年月二十八日經被上訴人總行核准。賴雪琴於
申請展期之期間，與上訴人簽訂將其所有系爭房地售予上訴人之
契約，並於八十八年一月十八日辦妥買賣移轉登記。賴雪琴並於
八十八年一月十四日將系爭房地為李昌平設定第三順位最高限額
抵押權六百萬元，嗣於同年二月十日塗銷該抵押權登記等事實，
為兩造所不爭執。次查，依侵權行為所生損害賠償請求權之方法
，起訴請求「金錢賠償」之代替給付，其中斷時效之效力，自可
及於請求「回復原狀」之原定給付。本件被上訴人雖於更審前之
原審始追加先位聲明，請求塗銷賴雪琴、上訴人間就系爭房地所
為之所有權移轉登記，並命連帶給付二百八十六萬元本息，惟此
乃係基於同一侵權行為損害賠償請求權為請求，只係損害賠償方
法之變更或替補，即無礙其原起訴而中斷時效之效力，亦無罹於
二年消滅時效之問題。是上訴人以被上訴人之請求已罹於時效為
抗辯，即無可採。再查，依更審前之原審函查賴雪琴、上訴人平
日使用之銀行帳戶紀錄觀之，上訴人是否確有資力陸續借款予賴
雪琴，已非無疑，況又係長年陸續借款，既無利息，復未請求清
償，累積十餘年至高達三百萬元，顯與常情相違。而賴雪琴之帳
戶資料所示，其資力遠較上訴人為佳，且賴雪琴尚有多筆定存，
按月取息，其顯有清償能力，竟對上訴人長期催討置之不理而未
清償分毫，顯有背常情。賴雪琴、上訴人於刑事案件中雖提出賴
雪琴台灣銀行存簿往來紀錄，主張部分現金存入及匯款均係上訴
人所借云云。惟依賴雪琴於更審前之原審所述，其既與友人時有
調款之舉，則該帳戶之現金存入，亦不足以證明係上訴人交付為
借款。是自難以其有交付現金或匯款，即遽認係上訴人借款予賴
雪琴。況依賴雪琴陳述，其於上訴人匯款隔天即將匯款「轉借」
他人，其是否有向上訴人借款之必要，亦茲懷疑。又賴雪琴與上
訴人於八十七年十二月二十四日簽約，並委託代書辦理移轉登記
手續，於辦理過程中，上訴人表示無計畫使用系爭房地，要求解
除契約，賴雪琴乃轉向李昌平抵押借款，嗣於設定抵押權完成登
記後，上訴人再表示願意買受系爭房地，始於八十八年一月十六
日辦理移轉登記於上訴人等情，核與證人徐明炎證稱本件拖延辦
理之原因係因賣方即賴雪琴反覆不定及其聽到的僅係賴雪琴不想
賣，未聽到買方上訴人不想買者有異。倘於移轉過戶期間因買方
不買，而需另向他人抵押借款，於代書已公證買賣契約後，就同
一標的為不同之設定手續時，衡情委託處理之賣方應會就其不繼
續辦理移轉之原因告知代書，代書應無不知係買方不買之理。再
者，買賣移轉向需支付價金，且二親等間之買賣，更需有資金證
明，否則視為贈與，而賴雪琴既提不出上訴人給付價金之證明，
其自需有一足為外人道之理由，是其告知代書徐明炎其曾向上訴
人借款抵償云云，亦不足以證明賴雪琴與上訴人間確有借貸關係
存在。且再參以賴雪琴與上訴人間就系爭房地之移轉登記，係以
申報贈與稅方式為之，益足見其提不出資金證明，則賴雪琴於刑
事案件所提出之台灣銀行之存摺及匯款證明，自不足以為其與上
訴人之借貸證明。準此，賴雪琴與上訴人之買賣係屬虛偽。次查
，本件通謀虛偽意思表示，減損債權人原可求償之財產價值，致
被上訴人即債權人原預期得據以強制執行或以其他換價程序使債
權受償之數額減少，此即為被上訴人所受損害。虛偽之抵押權登
記，債權人既得請求塗銷登記，則虛偽之移轉登記損害債權人債
權，債權人即被上訴人自亦得依侵權行為請求上訴人塗銷登記。
本件上訴人虛偽買受系爭房地並登記為所有權人後，旋即於八十
八年二月十日設定最高限額抵押權予世華銀行貸款，迄九十四年
十一月止尚有二百四十七萬六千元尚未清償，有財團法人金融聯
合徵信中心資料可參，世華銀行係善意第三人，被上訴人無從向
其主張塗銷抵押權登記，是縱令系爭房地回復所有權登記為賴雪
琴所有，亦無從回復為系爭房地原未有該項抵押權設定之原狀，
顯屬不能回復原狀或回復原狀顯有重大困難之狀態，是被上訴人
依民法第二百十五條請求上訴人賠償二百四十七萬六千元本息，
或依民法第二百十三條第三項規定，請求上訴人賠償上開金額以
作為回復原狀所必要之費用，俾向世華銀行為第三人清償而請求
塗銷抵押權登記，即屬正當。逾此之請求，尚非正當，不應准許
。綜上所述，賴雪琴與上訴人虛偽買賣系爭房地，並為所有權移
轉登記，被上訴人依侵權行為法則，追加先位之訴請求上訴人塗
銷系爭房地以買賣為原因之所有權移轉登記，並賠償因不能回復
原狀之損害即二百四十七萬六千元本息，即屬有據，應予准許。
逾此範圍之請求，即非正當，應予駁回其餘追加之訴。而本件被
上訴人對上訴人追加之先位之訴部分既有理由，備位之上訴即無
審究必要云云，爰命上訴人就系爭房地塗銷所有權移轉登記，及
命上訴人給付被上訴人二百四十七萬六千元本息；駁回被上訴人
其餘請求。
(一)關於原判決命上訴人給付被上訴人二百四十七萬六千元本息上
訴部分：查原審認被上訴人以上訴人與賴雪琴就系爭房地係通謀
虛偽意思表示，而請求塗銷系爭房地之所有權移轉登記，惟設定
最高限額抵押權於世華銀行部分，因世華銀行為善意第三人，該
抵押權尚有二百四十七萬六千元本息未清償，故無法塗銷該抵押
權，即無從回復為系爭房地未有該項抵押權設定前之原狀，而依
民法第二百十五條請求上訴人賠償二百四十七萬六千元本息，或
依民法第二百十三條第三項規定，請求上訴人賠償上開金額以作
為回復原狀所必要之費用，俾向世華銀行為第三人清償而請求塗
銷抵押權登記云云。然縱上訴人應給付二百四十七萬六千元本息
以代塗銷抵押權登記回復原狀，其應受領之人應係原房地之所有
人即賴雪琴，並非被上訴人。另被上訴人所受損害，應係無法查
封拍賣系爭房地，造成其受損部分，或系爭房地因有其他負擔致
拍賣結果有差額，而不足清償部分。茲系爭房地並未查封拍賣，
被上訴人究受有若干損害，洵有未明，猶待查明，可否遽以該房
地所設定之抵押權尚未清償之額數二百四十七萬六千元本息，為
其所受損害，非無疑義。上訴論旨，指摘原判決關此部分違背法
令，求予廢棄，非無理由。
(二)其餘上訴部分（即原判決命上訴人就系爭房地塗銷所有權移轉
登記之上訴部分）：原審以前開理由就此部分為上訴人敗訴之判
決，經核於法洵無違誤。上訴論旨，就原審認定事實、取捨證據
之職權行使，指摘原判決關此部分違背法令，求予廢棄，非有理
由。
據上論結，本件上訴為一部有理由，一部無理由。依民事訴訟法
第四百七十七條第一項、第四百七十八條第二項、第四百八十一
條、第四百四十九條第一項、第七十八條，判決如主文。
中    華    民    國  九十五  年    五    月    四    日
                      最高法院民事第八庭
                          審判長法官  朱  建  男
                                法官  顏  南  全
                                法官  許  澍  林
                                法官  鄭  傑  夫
                                法官  蘇  清  恭
      本件正本證明與原本無異
                                      書  記  官
中    華    民    國  九十五  年    五    月   十六   日
                                                Ａ


司法院資訊處製作；財團法人民間司法改革基金會備份。
